最高法院刑事判決　　　　　　　　　　　　　　　八十八年度台上字第一八八三號
　　上訴人　台灣高等法院檢察署檢察官
　　被　告　甲○○　男
右上訴人因被告盜匪案件，不服台灣高等法院中華民國八十六年五月十六日第二審更
審判決（八十六年度上更(二)字第三一三號，起訴案號：台灣台北地方法院檢察署八十
三年度偵字第二五○○九號），提起上訴，本院判決如左：
    主  文
原判決撤銷，發回台灣高等法院。
    理  由
本件原判決認定被告甲○○意圖為自己不法之所有，於民國八十三年十一月十一日下
午七時四十分許，由其騎ＡＤＭ－二二五號機車後載周良鴻（已判罪確定）至台北市
○○街二十號七喜商店，由被告騎坐於未熄火之機車上，停在斜對街二、三十公尺許
處接應，由周良鴻進入該店內，持其所有之尖刀一把抵住店員李國強，以脅迫方式致
使不能抗拒強劫桌上及抽屜內現鈔計新台幣（下同）四千五百元（紙鈔二千元、硬幣
二千五百元），得手後共乘機車逃逸至松山區○○街，沿途掉落硬幣五百元，餘款由
周良鴻分得三千元，被告分取一千元，並均已花用殆盡等情。因將第一審論處被告共
同意圖為自己不法所有，以脅迫致使不能抗拒而使他人交付財物、累犯罪刑部分之判
決撤銷，改判論處共同意圖為自己不法所有，以脅迫致使不能抗拒而取他人財物、累
犯之罪刑。固非無見。
惟查：(一)刑法上之共同正犯，須共同實施犯罪行為之人，有意思之聯絡及行為之分擔
；此項要件應於判決之事實欄加以記載，判決所適用共同正犯之法律，始有事實之根
據。原判決於理由及主文均記載被告與周良鴻共同意圖為自己不法所有，以脅迫致使
不能抗拒而取他人之物，但並未於事實欄記載被告係與周良鴻有共同犯意之聯絡，其
主文及理由論被告以共同正犯，即失依據。又證人證言之證明力如何，固屬事實審法
院自由判斷之職權，但其所為判斷，仍須受論理法則之支配，否則即難謂與證據法則
無違。原判決對於證人李泰平、鄧建功之證言，未究明其有何瑕疵而不足採信，徒以
其等與被告為兄弟或同學關係，遽謂其等供證無非保護親友（即被告）之詞，不足採
信云云，其自由判斷職權之運用，難謂符合論理法則。凡此均經本院前次判決發回更
審已予指明，原審仍未注意調查說明，其違法情形自仍存在。(二)懲治盜匪條例第五條
第一項第一款之盜匪罪，其所稱「強暴」係指對人身加以有形暴力，使之受抑制而不
能抗拒；所稱「脅迫」則指對人之精神心理加以威脅逼迫，使生畏懼而不敢抗拒而言
。本件依原判決事實欄記載，被告等犯罪手法係由共同被告周良鴻持尖刀抵住被害人
李國強，致使李某不能抗拒而強行劫走現鈔共四千五百元等情。如果無訛，依上開說
明，被告等行為似係以「強暴」致使被害人不能抗拒而取其財物，原判決主文載稱
以「脅迫」方式強取財物，其主文與事實亦不相符合。(三)盜匪所得之財物，應發還被
害人，懲治盜匪條例第七條第一項規定甚明。此為強制規定，故盜匪所得財物，除已
費失者外，無論是否扣案，均應諭知發還。依原判決認定之事實，被告等盜匪所得財
物合計現鈔四千五百元，其中五百元於得手後逃逸中沿途掉落。則該五百元仍不失為
其等盜匪所得之財物，但究竟是否已滅失不存在﹖原審未予調查說明，又未諭知發還
被害人，不無查證未盡及判決不備理由之違法。(四)有罪之判決書，對於被告有利之證
據不採納者，應記載其理由，刑事訴訟法第三百十條第二款定有明文；如有違背，即
有判決不載理由之當然違法。被告於原審請求傳訊證人巫紅嬌，以證明其於本件案發
前吸用迷幻藥，致精神異常犯下本案等情（見原審上更(二)卷第二六頁反面、二七頁）
；此項聲請及對被告有利之證據為何不予調查及採取﹖原審未予裁定駁回，又未於判
決理由內加以說明，亦嫌查證未盡及理由不備。以上諸端，或為檢察官上訴意旨所指
摘，或為本院得依職權調查之事項，應認原判決仍有撤銷發回之原因。
據上論結，應依刑事訴訟法第三百九十七條、第四百零一條，判決如主文。
中      華      民      國    八十八    年      四      月     十五     日
                              最高法院刑事第九庭
                                  審判長法官  曾  有  田
                                        法官  林  永  茂
                                        法官  陳  宗  鎮
                                        法官  劉  介  民
                                        法官  黃  正  興
      右正本證明與原本無異
                                              書  記  官
中      華      民      國    八十八    年      四      月     二十     日
                                                                        Ｂ
